臺灣臺北地方法院民事判決　　　　　　95年度訴字第6779號
原　　　告　戊○○
訴訟代理人　廖振洲律師
複　代理人　謝美香律師
被　　　告　乙○○
上列當事人間請求塗銷抵押權登記事件，本院於民國95年12月20
日言詞辯論終結，判決如下：
    主  文
被告應將原告所有坐落台北市○○區○○段四小段三八四、三八
五、三八六地號之土地及其上門牌號碼為台北市○○○路○段六
十四號三樓之六房屋，台北市中山地政事務所登記日期及字號為
民國九十四年六月二十七日九四北中字第一一二三五號，債務人
為戊○○、丁○○，權利價值為新臺幣參佰貳拾伍萬元，權利存
續期間為九十四年六月二十二日起至九十四年九月二十二日止之
抵押權登記予以塗銷。
訴訟費用由被告負擔。
    事實及理由
一、本件被告經合法通知，未於最後言詞辯論期日到場，核無民
    事訴訟法第386條所列各款情形，爰依原告之聲請，由其一
    造辯論而為判決。
二、原告方面：
  (一)原告起訴主張：緣訴外人丁○○因積欠被告債務新臺幣（下
    同）325萬元，因受被告之脅迫唆使，竟於民國（下同）94
    年6 月22日偽造原告欠款325萬元之借據（下稱系爭借據）
    ，並將原告所有印鑑章、印鑑證明及坐落於台北市○○區○○段4小段384、385、386地號之土地及其上門牌號碼為台北
    市○○○路○段64號3樓之6（下稱系爭房地）之所有權狀各
    一份交予被告，其後被告即盜用原告之印鑑章進而偽造土地
    及建築改良物抵押權設定契約書，並於同年月27日向台北市
    中山地政事務所辦理抵押權登記，惟兩造間並無設定抵押權
    之合意，上開抵押權設定登記係妨害原告關於系爭房地之所
    有權狀態，為此爰依民法第767條之規定，請求被告塗銷上
    開房地之抵押權，並聲明：被告應將坐落於台北市○○區○○段4小段384、385、386地號土地，面積100平方公尺，所
    有權範圍均為萬分之109，及其上中山區○○段○○段1537
    建號建物（門牌號碼為台北市○○○路○段64號3樓之6），
    於94年6月27日台北市中山地政事務所94年北中字第011235
    號登記，以戊○○、丁○○為債務人，權利價值為325萬元
    之抵押權設定登記（下稱系爭抵押權登記）予以塗銷。
  (二)對被告抗辯之陳述：
  1.被告辯稱其係合理信賴原告曾授予代理權予訴外人丁○○，
    故應負表見代理人授權人之責任云云，惟被告明知原告對被
    告並未負有債務，竟於收受以原告為主債務人之不實借據後
    ，據以填寫系爭抵押權設定契約書並辦理登記，豈有善意可
    言，足徵被告並無合理信賴原告有授予代理權予訴外人丁○○之基礎，參酌最高法院93年度台上字第1954號判決意旨，
    本件並無民法第169條之表見代理之適用。
  2.依據訴外人丁○○於本件庭訊時之證言，足徵被告自始即為
    惡意，其明知原告對其並無債務存在仍唆使訴外人丁○○偽
    造借據，又訴外人丁○○原僅係將原告之系爭房地所有權狀
    及印鑑章、印鑑證明等證件交予被告觀看，以證明其確實獲
    得朋友之幫助，有能力還款，惟被告未得原告之同意，擅以
    原告之名意與自己簽訂系爭抵押權設定契約書，並盜蓋訴外
    人丁○○所交付之印鑑章於其上，是系爭抵押權設定契約書
    未經兩造合意，其設定自不生效力。
  3.依系爭抵押權登記之內容，其係記載連帶債務人為原告與訴
    外人丁○○，顯見系爭抵押權登記係為擔保原告與訴外人丁○○對被告所負之連帶債務，而非擔保丁○○個人對被告所
    負之債務，被告於本件辯稱系爭抵押權係擔保丁○○個人對
    被告所負250萬元舊債務而設定云云，然其前於拍賣抵押物
    之聲請時卻主張原告向其借款325萬元，並執有原告所立借
    據，前後翻異其詞，且與系爭抵押權登記內容不符，自不足
    採；又被告已自認兩造間並無任何債權債務關係存在，原告
    與丁○○對被告自無系爭抵押權登記所載之連帶債務可言，
    系爭抵押權登記所擔保之債權顯不存在，而抵押權係從屬於
    債權，系爭抵押權所擔保之債權既不存在，原告自得依民法
    第767條之規定，請求塗銷之。
  4.原告自86年間罹患重度憂鬱症迄今已近10年，溝通、行動困
    難，上開權狀等資料係放置於原告與訴外人丙○○共同住所
    ，訴外人丙○○將上開資料交付予訴外人丁○○，原告並未
    同意，原告並無表見事實存在。
三、被告則抗辯：
　(一)訴外人丁○○於94年4月份起，陸續以簽發本票或支票之方
　  式向被告借款，金額總計達1,240萬元，其中由訴外人丁○○所簽發面額250萬元之支票將屆提示期限，被告並已將上
    開250萬元支票存入銀行帳戶，委由銀行業者代為取款時，
    訴外人丁○○央求被告將上開250萬元支票領回，並稱有朋
    友幫忙，遂向被告要求以系爭房地設定抵押權予被告，請求
    被告延後還款期限，並稱系爭房地以每月租金9,000元評估
    ，應有325萬元之價值，扣除上開250萬元支票金額後，可再
    擔保先前之借款75萬元，被告並曾詢問系爭房地所有權人為
    何人，然訴外人丁○○稱係朋友幫忙，被告遂不疑有他而答
    應之。嗣後，訴外人丁○○委託訴外人甲○○（原名陳美珠
    ）將系爭借據、系爭房地之所有權狀，併同原告之印鑑章及
    印鑑證明及訴外人丁○○之印章，整袋包裝交予被告，被告
    取出後發現借據內容皆已填妥，並蓋好章，被告即依系爭借
    據之內容填寫系爭抵押權設定契約書，並單獨前往辦理系爭
    抵押權設定登記。被告並不知該借據係何人填寫，伊係因訴
    外人丁○○所提供之系爭借據及原告所有之系爭房地所有權
    狀及印鑑章、印鑑證明等證件，而相信訴外人丁○○所言係
    其朋友資助等語，並據以辦理抵押權設定登記，自始即為善
    意，且並未對訴外人丁○○為任何脅迫、唆使。
  (二)兩造之抵押權登記糾紛，原告前曾對被告提起刑事詐欺等告
    訴，經臺灣臺北地方法院檢察署檢察官對被告為不起訴處分
    ，而訴外人丁○○部分則以偽造文書另行起訴，顯見被告對
    系爭借據係何人填寫並不知情，且依訴外人丁○○所提供之
    系爭房地所有權狀及印鑑章、印鑑證明等證件，被告乃善意
    相信訴外人丁○○所言有朋友願幫忙之事，況訴外人丁○○
    委託訴外人甲○○將借據、系爭房地所有權狀、印鑑章、印
    鑑證明等證件整袋交予被告，被告取出時發現借據業已填妥
    並蓋好章，是縱原告實未授予訴外人丁○○辦理系爭抵押權
    之登記，依民法第169條及最高法院70年台上3515號判例意
    旨，原告仍應負表見代理之授權人之責任。
  (三)訴外人丁○○於94年6月22日簽立系爭借據前，其曾另向被
    告借款390萬元，並以訴外人連雅萍為共同發票人，簽發2張
    本票予被告為債權憑證，並將訴外人連雅萍之不動產設定抵
    押權予被告，因訴外人丁○○先前已創造一信賴外觀，今再
    以相同方式將原告所有之不動產設定抵押權予被告，並提出
    系爭房地所有權狀及印鑑章、印鑑證明等證件，被告當然不
    疑有他，善意相信訴外人丁○○確已獲得原告之授權，故原
    告應負表見代理人之授權人之責。
  (四)並聲明：原告之訴駁回。
四、原告起訴主張係系爭房地之所有權人，原告之妻丙○○曾交
    付系爭房地所有權狀、原告之印鑑章及印鑑證明各一份予訴
    外人丁○○，授權丁○○持向銀行辦理抵押貸款，並同意將
    貸得款項借予丁○○，惟丁○○竟逾越上開授權範圍，而於
    94年6月22日盜用原告之印鑑章偽造系爭借據後，連同原告
    所交付系爭房地所有權狀、印鑑章及印鑑證明均委由訴外人
    甲○○交付予被告，被告遂於94年6月24日持上開文件向台
    北市中山地政事務所辦理系爭抵押權設定登記，兩造間並無
    借貸之債權債務關係等情，業據其提出系爭借據、土地及建
    築改良物抵押權設定契約書（見本院卷第6頁、第7頁），台
    北市中山地政事務所95年7月10日檢送之系爭房地抵押權設
    定登記申請書、抵押權設定契約書、印鑑證明、身分證影本
    （見本院卷第32頁至第39頁）及本院95年簡字第2755號刑事
    判決一份附卷可參（附本院卷第173頁至第175頁），應堪信
    為真實。
五、惟被告辯稱伊不知系爭借據係訴外人丁○○所偽造，丁○○
    前曾簽發支票向伊借款，嗣因丁○○所簽發面額250萬元之
    支票將屆提示期限，丁○○遂要求以系爭房地設定抵押權予
    伊，而請求延後還款期限，並委託甲○○交付系爭借據、系
    爭房地所有權狀及原告之印鑑章、印鑑證明、丁○○之印章
    予被告，被告係善意信賴丁○○所言，原告縱未授權丁○○
    辦理系爭抵押權之登記，惟原告仍應負表見代理之授權人之
    責任等語，經查：
　(一)證人甲○○於本院審理時證稱：「（94年6月間是否曾受丁○○之委託將原證1之借據及系爭房地所有權狀、戊○○之
    印鑑章、印鑑證明及丁○○之印章交付予被告？）有，他拿
    給我是一個牛皮紙袋，我並沒有打開，但丁○○有告訴我裡
    面裝的東西，我就直接交給被告」、「（是否知悉丁○○要
    你交付上開物品之目的？）我只知道丁○○與被告間有債權
    債務關係，因為丁○○沒有錢還被告，被告要求丁○○要拿
    不動產來設定抵押，等丁○○還錢才可以塗銷抵押登記，因
    為丁○○與被告協商時我在場，協商是在我轉交這些物品之
    前，在場有我、被告、丁○○及一位郭先生。」、「被告是
    要求丁○○所提供之不動產是要可以讓被告設定的，至於是
    否要出具同意書我不知道。」等語（見本院卷第96頁反面、
    第97頁正反面），另參以被告所呈丁○○簽發之面額為250
    萬元，發票日為94年6月21日之支票影本一紙（見本院卷第
    25頁），而被告係於94年6月24日申請辦理系爭抵押權設定
    登記，權利存續期間為94年6月22日起至94年9月22日止（見
    本院卷第32至35頁），足見被告所辯係因上開250萬元支票
    即將屆期提示，惟因丁○○於斯時無力清償借款，丁○○乃
    提供原告所有系爭房地供被告設定抵押權，俾以擔保借款之
    緩期清償等情，應堪採信。至證人丁○○於本院審理時雖證
    稱：伊交付證件給被告僅係用以證明伊有實力借錢，並非提
    供被告設定抵押權云云，惟查，被告與丁○○協調財務清償
    事宜時，雙方均已言明丁○○所提供之不動產須可供被告設
    定抵押權，業如前述，倘丁○○僅係欲證明已商得友人資助
    並提供系爭房地向銀行貸款，而無設定抵押權予被告之意，
    則其明知原、被告間並無借貸關係，其何須盜用原告之印鑑
    章而偽造原告向被告借款325萬元之系爭借據？況丁○○曾
    因另外積欠被告390萬元，而以訴外人連雅萍所有坐落於基
    隆市○○區○○段438地號及其上門牌號碼為基隆市○○街2
    號之房地設定抵押權予被告，其復曾擔任第一銀行中崙分行
    經理，此有丁○○、連雅萍共同簽發之支票影本二紙、基隆
    市信義地政事務所異動索引資料、本院95年簡字第2755號刑
    事判決附卷可按（見本院卷第84頁、第90至第92頁、第173
    頁），其自無不知設定普通抵押權時須檢附債權證明文件，
    且被告要求丁○○所書立之借據係作為設定抵押之債權證明
    文件之用，是以證人丁○○證稱並未提供原告所有系爭房地
    供被告設定抵押權云云，應非足採。
　(二)惟原告主張被告明知原告對被告並未負有債務，竟收受以原
  　告為主債務人之不實借據據以辦理抵押權設定登記，足見被
    告非善意信賴原告已授權丁○○，且原告亦未同意丙○○將
    證件交付丁○○等語，而被告則以訴外人丁○○曾以訴外人
    連雅萍之不動產設定給被告，另依丁○○所提供之證件，被
    告係善意相信丁○○已獲得原告之授權，原告應負表見代理
    之授權人責任等語置辯。按由自己之行為表示以代理權授與
    他人者，對於第三人應負授權人之責任，必須本人有表見之
    事實，足使第三人信該他人有代理權之情形存在，始足當之
    （最高法院60年台上字第2130號判例要旨），是以倘被告辯
    稱本件原告應依表見代理而負授權人之責任，被告自應舉證
    證明原告有何行為表示以代理權授與丁○○之表見事實，而
    使被告信賴丁○○有代理權存在，則被告所辯丁○○曾以訴
    外人連雅萍之不動產設定給被告之行為，既非原告授與丁○○代理權之行為，自不得作為本件原告有何表見事實之證明
    。次查，證人丙○○於本院證稱：「（系爭不動產之所有權
    狀、原告印鑑證明、印鑑章、戶籍謄本、身分證影本是否你
    交給丁○○？）是。」、「（原告於94年間之身體狀況為何
    ？）不好，有憂鬱症，行動不便，脾氣暴躁。（是否曾經將
    原告之印章、印鑑證明【按應係所有權狀之誤】拿給證人丁○○？）有。（如何拿到上開東西？）因為原告這些東西都
    放在抽屜，我是好心要幫丁○○，所以直接從抽屜拿上開資
    料給丁○○。（這些東西拿給證人丁○○，原告是否知悉？
    ）原告不知道，事後我告訴他後，他也不同意。」等語（見
    本院卷第98頁正面、第195頁正反面），參以證人丙○○交
    付予丁○○之印鑑證明，確係丙○○於94年6月22日以原告
    生病為由，而代理原告申請辦理核發，此有台北市中山區戶
    政事務所95年7月12日北市中戶二字第09530751800號函附之
    印鑑登記證明申請書及委託書影本各一份附卷可參（附本院
    卷第45、47頁），而原告與丙○○雖為夫妻，然夫妻僅於日
    常家務互為代理人，並非所有妻以夫名義或夫以妻名義所為
    之任何法律行為，均需由夫或妻負表見代理之授權人責任，
    則本件既係由丙○○交付系爭房地之所有權狀、原告之印鑑
    章、印鑑證明等物予丁○○，並未經原告之事前授權或事後
    同意，被告復未舉證證明原告有何使其信為以代理權授與丁○○之行為，原告自不負表見代理之授權責任。
六、末按，所有人對於妨害其所有權者，得請求除去之，民法第
    767條中段定有明文。查系爭房地為原告所有，兩造間確無
    設定抵押權以擔保訴外人丁○○積欠被告債務之合意，兩造
    間亦無借貸關係存在，本件實係訴外人丁○○擅自持偽造之
    借據及系爭房地之所有權狀、原告之印鑑章、印鑑證明等物
    交付被告設定系爭抵押權，被告亦未能證明原告有何授與丁○○代理權以設定系爭抵押權之表見事實，則系爭抵押權登
    記於原告之所有權自有妨害，從而原告本於民法第767條之
    規定，請求將系爭抵押權予以塗銷，為有理由，應予准許。
七、本件事證已臻明確，兩造其餘攻擊防禦方法及未經援用之證
    據，經本院斟酌後，認為均不足以影響本判決之結果，爰不
    一一論述，併此敘明。
八、據上論結，本件原告之訴為有理由，依民事訴訟法第385條
    第1項前段、第78條，判決如主文。
中　　華　　民　　國　　96　　年　　1 　　月　　10　　日
                        民事第二庭    法　官　林欣蓉
以上正本係照原本作成
如對本判決上訴，須於判決送達後20日內向本院提出上訴狀
中　　華　　民　　國　　96　　年　　1 　　月　　10　　日
                          　　　　　　書記官　黃慧怡
